【裁判字號】    89,上訴,3651
【裁判日期】    890822
【裁判案由】    偽造有價證券
【裁判全文】
臺灣高等法院刑事判決                          八十九年度上訴字第三六五一號
    上  訴  人
    即  被  告  戊○○
    指定辯護人  本院甲○
右上訴人因偽造有價證券案件，不服臺灣基隆地方法院八十九年度訴字第二五五號，
中華民國八十九年八月二十二日第一審判決（起訴案號：臺灣基隆地方法院檢察署八
十九年度偵字第七二一號）提起上訴，本院判決如左：
    主  文
原判決撤銷。
戊○○意圖供行使之用，而偽造有價證券，處有期徒刑貳年，緩刑伍年。偽造如附表
所示以「丁○○」名義簽發部分之本票沒收。
    事  實
一、戊○○與丁○○原係設於台北市○○路○段一０五巷五號「梵園麵包店」同事，
    丁○○於民國八十六年間，因委託戊○○將其名下一輛中古自用小客車出售，乃
    將國民身分證及印章交付戊○○。詎戊○○竟意圖供行使之用，在八十六年八月
    二十八日，向福灣企業股份有限公司（下稱福灣公司）購買自用小貨車時，未經
    丁○○同意，擅自在如附表所示戊○○、吳月華為共同發票人、面額為新台幣（
    下同）二十九萬二千元之本票發票人欄，簽寫丁○○之姓名而偽造其署押一枚，
    並盜用丁○○印章蓋於本票之上，盜用印文一枚，而偽造丁○○亦同為發票人之
    本票一紙後，交付福灣公司而行使，足以生損害於丁○○及福灣公司。嗣因戊○○無力繼續繳納分期付款，福灣公司乃以丁○○為相對人，向台灣桃園地方法院
    聲請裁定准許強制執行，丁○○於收受該裁定後，始查知上情。
二、案經被害人丁○○訴由台灣基隆地方法院檢察署檢察官偵查起訴。
    理  由
一、訊據被告戊○○對於在如附表所示、其與吳月華為共同發票人之本票上，以告訴
    人丁○○亦同為發票人，並代丁○○簽名蓋章於發票人欄，而簽發上開本票之事
    實，固不諱言，惟否認有何偽造本票之犯行，辯稱：伊有與告訴人商討過，簽名
    、蓋章均有經過告訴人之同意云云。
二、惟查：
（一）被告如何未經同意，擅自以告訴人名義簽發如附表所示之本票，並在發票人欄
      簽寫告訴人之姓名，蓋用告訴人之印章，由其本人及吳月華擔任共同發票人，
      完成發票行為後，將本票交付福灣公司作為購車之用，嗣因被告未繼續繳納購
      車分期款項，經福灣公司向台灣桃園地方法院聲請本票裁定准許強制執行等情
      ，已經被告於本院調查時坦承不諱（見本院九十年一月四日筆錄），核與告訴
      人丁○○迭次陳訴情節相符（見偵查卷第二頁、原審卷第十二頁、本院八十九
      年十一月十五日筆錄），並有台灣桃園地方法院八十八年度票字第八一六七號
      民事裁定及本票影本各一紙在卷（見偵查卷第五、十八頁）足憑。另被告於八
      十九年一月二十六日，亦曾親筆書寫切結書一份，被告在切結書中坦承未經告
      訴人同意，擅自開立本票向福灣公司購買車牌號碼為ＣＴ－七三四三號廂型車
      ，關於該車之所有財務糾紛，被告均願意負責等語，亦有告訴人所提出之切結
      書一份附卷（見原審卷第五十一頁）可稽，被告復承認該切結書係其親自所書
      寫，事證至為明確，被告事後翻異其詞，辯稱：伊有與告訴人商討過，簽名、
      蓋章均有經過告訴人之同意云云，顯係圖卸之詞，不足採信。
（二）至證人即負責辦理本件售車業務之福灣公司業務員乙○○雖於原審到庭證稱：
      「當時買車時，有被告及其嫂子（指吳月華）在場，丁○○在廚房，簽本票時
      丁○○身分證、印章都有，所以我認為是經過丁○○同意而買車。」等語（見
      原審卷第四十六頁）。惟依證人乙○○之證詞，被告在上開麵包店內簽發本票
      時，告訴人正在麵包店廚房，並未在場，證人乙○○並不能證明告訴人曾同意
      以其名義簽發本票。如告訴人確曾同意以其名義簽發本票，當時告訴人僅在數
      步以外之廚房，何以不能親自簽名，而須由被告代簽？是被告所為曾獲告訴人
      同意簽發本票之辯詞，應非真實，而證人乙○○之上開證詞，尚不能採為被告
      有利之證據。雖證人乙○○於本院調查時先改稱：告訴人有同意擔任保證人而
      簽發本票云云，惟於本院提示上揭被告書立之切結書時，竟又改稱：「告訴人
      當時說他當車主他有同意，至於簽發本票因為是一起辦理，所以我猜他有同意
      ，但實際上他有無同意我不清楚。」等語（見本院八十九年十二月十三日筆錄
      ），先後所言不一，且與前揭事證不符，自難採信。再者，被告聲請傳訊之證
      人丙○○到院證稱：「（問：有關被告偽造告訴人本票的事情你是否清楚？）
      我沒有看到，我是師傅，丁○○是我的徒弟，告訴人有向我抱怨，被告向他拿
      身分證去買車都沒有知會，但事實上我沒有看到實際情形。」等語（見本院九
      十年一月四日筆錄），亦不足為被告有利之證明。
三、綜上各情，被告未經告訴人同意，而擅自在本票上發票人欄蓋用告訴人之印文，
    並偽造其署押，完成告訴人之發票行為後交付他人持以行使，其有偽造並行使有
    價證券之犯意，極為明顯，事證明確，被告之犯行堪以認定。
四、核被告所為，係犯刑法第二百零一條第一項之偽造有價證券罪。被告偽造署押及
    盜用印章為偽造有價證券之階段行為，而其偽造有價證券後復持以行使，其行使
    之低度行為已為偽造之高度行為所吸收，均不另論罪。又被告與告訴人原為同事
    ，其犯上開之罪，係因一時失慮所致，且其本人於如附表本票亦為共同發票人，
    並非僅以告訴人一人為發票人，偽造之如附表所示本票僅為一紙，面額亦僅二十
    九萬二千元，就偽造有價證券之全部犯罪情節觀之，尚非極為重大，被告復已與
    其妻離婚，須獨力撫養二名幼女（一為十歲、一為十五歲），此為告訴人所陳明
    （見本院九十年一月四日筆錄），並有戶籍謄本在卷（本院卷）可稽，而告訴人
    復表示其目前無何損失，不願再追究等語（見同上筆錄），參以上開所購自用小
    貨車已為福灣公司取回，福灣公司損害亦非重大等情，是本件在客觀上若量處最
    輕之刑，仍嫌過重，情輕法重，犯罪之情狀非無可憫，爰依刑法第五十九條之規
    定減輕其刑。
五、原審經過詳察，以被告犯行明確，予以論罪科刑，固非無據，但查：被告偽造如
    附表所示以「丁○○」名義簽發部分之本票，應依刑法第二百零五條規定諭知沒
    收。原審依同法第二百十九條宣告沒收，尚有未洽，蓋刑法第二百一十九條係規
    定：「偽造之印章、印文或署押，不問屬於犯人與否，沒收之」，而被告係盜用
    告訴人之印文，並非偽造印文，自難逕依該規定宣告沒收。被告上訴意旨否認犯
    罪，雖無理由，但原審既有上開可議之處，仍應由本院將原審判決撤銷改判。爰
    審酌被告犯罪之動機係因自己尚有銀行貸款未償還，無法以自己之名義辦理分期
    付款，而汽車之分期付款均由被告自行繳納僅九期尚未繳納，且偽造之票面金額
    僅為二十九萬二千元，其數額又非甚高。另審酌被告犯罪之目的、方法、偽造本
    票對於社會金融所生損害及犯罪後態度等一切情狀，量處如主文第二項所示之刑
    。又末查被告素行良好，以前從未曾犯罪，受任何有期徒刑以上刑之宣告，此有
    本院被告全國前案紀錄表一紙附卷可憑。其經此教訓，自當知所警惕，而無再犯
    之虞，且被告復已與其妻離婚，須獨力撫養二名幼女，已見前述，本院因認以暫
    不執行其刑為適當，乃併予宣告緩刑五年，以啟自新。偽造如附表所示以「丁○○」名義簽發部分之本票（含發票人欄「丁○○」之署押及印文各一枚），依法
    宣告沒收。至如附表所示本票上被告戊○○及案外人吳月華為共同發票人部分所
    為之簽名，仍屬有效，併此敘明。
據上論斷，應依刑事訴訟法第三百六十九條第一項前段、第三百六十四條、第二百九
十九條第一項前段、刑法第二百零一條第一項、第五十九條、第七十四條第一款、第
二百零五條、罰金罰鍰提高標準條例第一條前段，判決如主文。
本案經檢察官陳文禮到庭執行職務。
中      華      民      國      九十      年      二      月      九    日
                              臺灣高等法院刑事第四庭
                                  審判長法  官  蔡  永  昌
                                        法  官  許  宗  和
                                        法  官  徐  昌  錦
右正本證明與原本無異。
如不服本判決應於收受送達後十日內向本院提出上訴書狀，其未敘述上訴之理由者並
得於提起上訴後十日內向本院補提理由書（均須按他造當事人之人數附繕本）。
          書記官  吳  金  來
中      華      民      國    九十      年      二      月      十二    日
附表：
┌────┬────┬──────┬────┬────┬────────┐
│票據種類│發票人  │共同發票人  │發票日  │到期日  │ 面額（新台幣） │
├────┼────┼──────┼────┼────┼────────┤
│本票    │丁○○  │戊○○      │ 8. │10.  │ 二十九萬二千元 │
│        │        │吳月華      │        │        │                │
└────┴────┴──────┴────┴────┴────────┘
附錄論罪法條：
刑法第二百零一條：
意圖供行使之用，而偽造、變造公債票、公司股票或其他有價證券者，處三年以上十
年以下有期徒刑，得併科三千元以下罰金。
行使偽造、變造之公債票，公司股票或其他有價證券，或意圖供行使之用，而收集或
交付於人者，處一年以上七年以下有期徒刑，得併科三千元以下罰金。


司法院資訊處製作；財團法人民間司法改革基金會備份。
